臺灣臺南地方法院交通事件裁定　　　　 96年度交聲字第109號
原處分機關　交通部公路總局嘉義區監理所臺南監理站
異議人即受
處分人　　　甲○○
上列受處分人因違反道路交通管理處罰條例案件，對於交通部公
路總局嘉義區監理所台南監理站民國96年1月24日所為之裁決處
分（處分案號：嘉監南字第裁74-IS0000000號），聲明異議，本
院裁定如下：
    主  文
原處分撤銷。
甲○○不罰。
    理  由
一、原處分意旨略以：異議人即受處分人甲○○（下稱異議人）
    所有牌照號碼6M-1240號自小客車，於民國（下同）95年2月
    6日10時41分許，有「在道路收費停車處所停車，經催繳不
    依規定繳費」情形，遭台南市政府交通局 (以下稱舉發機關
    ) 予以製單舉發，嗣原處分機關即交通部公路總局嘉義區監
    理所臺南監理站，以違規事實明確，依裁決時即現行道路交
    通管理處罰條例（下稱處罰條例）第56條第2項規定，裁處
    異議人罰鍰新臺幣（下同）300元等語。
二、本件異議意旨略以：異議人於93年8月23日因故將所有分期
    付款之車號6M-1240號自小客車典當給高雄市大信當鋪。後
    異議人因病無法工作，無力贖回上開車輛，於94年10月17日
    經臺新國際商業銀行股份有限公司（下稱臺新銀行）向貴院
    追訴，並經判決在案，車輛實際所有人為台新銀行，異議人
    只是掛名車主，異議人已無實際使用權，要異議人為他人之
    違規行為負責是為不妥，為此聲請撤銷原處分等語。
三、按行政罰法第5條規定：「行為後法律或自治條例有變更者
    ，適用行政機關最初裁處時之法律或自治條例。但裁處前之
    法律或自治條例有利於受處罰者，適用最有利於受處罰者之
    規定。」（本法業經總統於94年2月5日，以華總一義字第09
    400016841號令公布，並自95年2月5日開始施行），顯見行
    政罰法係採「從新從輕」原則，亦即違反行政法之義務之行
    為後，如法律或自治條例有變更，則行政裁處之法律適用，
    原則上從新法即裁處時之法律，例外始從對被告較有利之舊
    法即行為時法。而本件違規時即修正前後處罰條例第56條第
    2項之規定，並無不同，故原處分機關依裁處時處罰條例之
    規定裁處異議人，就此部分而言並無違誤。
四、按汽車駕駛人在道路收費停車處所停車，未依規定繳費，主
    管機關應書面通知駕駛人於7日內補繳，並收取必要之工本
    費用，逾期再不繳納，處300元罰鍰，處罰條例第56條第2項
    定有明文。
五、本院審酌：
  (一)異議人所有牌照號碼6M-1240號自小客車，於95年2月6日10
    時41分許，有「在道路收費停車處所停車，經催繳不依規定
    繳費」情形，遭舉發機關予以製單舉發，嗣原處分機關，以
    違規事實明確，依裁決時處罰條例第56條第2項之規定，裁
    處異議人罰鍰300元乙節，有：
    原處分機關嘉監南字第裁74-IS0000000號裁決書。
    台南市政府南市交管字第IS0000000號舉發違反道路交通
      管理事件通知單影本。
    等件為證，且為異議人所不否認，此部份事實當可認定。
  (二)經查：本件異議人甲○○，於91年11月5日向臺新銀行申辦
    貸款69萬元，並以上揭車號6M-1240號自小客車，設定動產
    抵押予臺新銀行，後因未依約付款，並於93年8月間某日，
    以8萬元之代價將該自小客車出質於高雄市○○路大信當鋪
    ，後經大信當舖將該車出售予案外人路鈞學，並非在異議人
    佔有使用中之事實；及異議人因上揭出質之行為觸犯刑事法
    律，經本院簡易庭判處拘役50日乙節，有：
    臺灣臺南地方法院檢察署檢察官94年度調偵字第604號聲
      請簡易判決處刑書。(見本院卷第7頁)
    本院94年度簡字第2559號刑事簡易判決。(見本院卷第26
      、27頁)
    臺灣高等法院被告前案紀錄表。(見本院卷第11頁)
    大信當舖當票 (見本院卷第8頁)、汽車讓渡書 (見本院卷
      第15頁)、大信當舖存根聯、汽車行車執照影本 (均見本
      院卷第16頁)、大信當舖營利事業登記證 (見本院卷第17
      頁)。
    等件可證，此部分事實，亦足認定。
  (三)按行為人有處罰條例之情形者，應填製舉發違反道路交通管
    理事件通知單，並於被通知人欄予以勾記，如受處分人非該
    當場被查獲之駕駛人或行為人，舉發機關應將通知聯另行送
    達之；處理違反道路交通管理事件，有關文書送達之程序，
    依行政程序法送達之規定，道路交通管理事件統一裁罰標準
    及處理細則（下稱處理細則）第11條第1項第2款、第5條分
    別定有明文。復按處理違反道路交通管理事件，有關文書送
    達之程式，依行政程序法之規定；送達，於應受送達人之住
    居所、事務所或營業所為之；於應送達處所不獲會晤應受送
    達人時，得將文書付與有辨別事理能力之同居人、受僱人或
    應送達處所之接收郵件人員。應受送達人或其同居人、受僱
    人、接收郵件人員無正當理由拒絕收領文書時，得將文書留
    置於應送達處所，以為送達；又送達不能依前二條規定為之
    者，得將文書寄存送達地之地方自治或警察機關，並作送達
    通知書兩份，一份黏貼於應受送達人住居所、事務所、營業
    所或其就業處所門首，另一份交由郵政機關為送達者，得將
    文書寄存於送達地之郵政機關。寄存機關自收受寄存文書之
    日起，應保存3個月，處理細則第5條、行政程序法第72條第
    1 項前段、第73條第1項、第3項及第74條分別定有明文。再
    前開所稱「住居所」係民法上概念（即民法第20條至第24條
    所規定），指當事人依一定事實，足認以久住之意思，住於
    一定之地域者，即為設定其住所於該地；所謂「一定事實」
    ，包括戶籍登記、居住情形等，尤以戶籍登記資料為主要依
    據，但不以登記為要件。而戶籍法所為之戶籍住址之登記（
    戶籍法第1條參照），採形式主義，未登記不發生戶籍法上
    效力。戶籍登記之住址（即戶籍所地址），則為戶籍管轄區
    內之處所，主要發生選舉、兵役、教育等公法上效力，與住
    居所為民法上法律行為的準據，發生各種民事上的效力，二
    者規範意旨不同。實務上戶籍法上的住址與民法上的住居所
    ，絕大多數情形雖為同一處所，但並非當然同一，然不論法
    院或行政機關在調查「住所」時，通常均以戶籍登記的住址
    為認定標準。次按當事人變更其送達之處所而不向行政機關
    陳明，致有應為送達之處所不明者，行政機關得依職權命為
    公示送達，行政程序法第78條第3項規定甚詳。經查：
  (1)本件登記異議人所有上揭車輛停放路邊收費停車處所之時間
    為95年2月6日，此有舉發通知單 (見本院卷第22頁)、臺南
    市政府交通局96年7月5日南交局管字第09617512720 號函 (
    見本院卷第20頁)可稽。而臺南市政府交通局交通管理課公
    有停車管理處 (以下稱公有停車管理處)，於95 年3月23日
    以大宗雙掛號郵件，向異議人臺南市○區○○○路1段16巷9
    號3樓「車籍」地址，寄送停車費催繳通知單，經郵局以遷
    移新址不明退回，後經公有停車管理處對異議人公示送達。
    其後舉發機關於95年6月19日填製舉發通知單，並於95年6月
    21日，以大宗掛號郵件對前揭地址寄送，因無人受領而寄存
    於臺南郵局第35支局乙節，亦有上揭臺南市政府交通局96年
    7月5日南交局管字第09617512720號函暨所附送達資料等件
    可證 (見本院卷第20至35頁)，此部分事實亦足堪認定。
  (2)依上開規定，本件受處分人即異議人非當場被查獲之行為人
    或駕駛人，舉發通知單自應另行送達受處分人，使其知應到
    案日期，或行使其陳述之權利，始為適法。然舉發機關指稱
    異議人違規與送達停車費催款通知之時間在95年2月至6月期
    間，然異議人此段期間之住所地係在高雄縣路竹鄉○○村○
    ○路181-2號 (94年4月22日遷入登記)，並非在臺南市○區
    ○○○路1段16巷9號3樓 (94年3月18日遷入，94年3月22日
    遷出)，此有本院依職權調閱之異議人戶籍遷徙資料1紙附卷
    可稽 (見本院卷第36至41頁)。異議人於本件違規當時，並
    未居住上揭臺南市○區○○○路1段16巷9號3樓車籍地址，
    因此舉發機關之停車費催款通知單，因而無法送達，故經舉
    發機對異議人為公示送達，顯見異議人有變更其送達之處所
    而不向原處分機關陳明之情形。然舉發機關查明異議人所居
    住之戶籍地址何在，乃輕而易舉之事，故難認異議人上揭變
    更其送達之處所而不向原處分機關陳明之不作為，有造成住
    居所不明而應為公示送達之情形，公有停車管理處卻以公示
    送達之方式對異議人車籍地為送達，其送達即與法未合。其
    後舉發機關於寄送舉發通知單時，明知異議人未居住於臺南
    市○區○○○路1段16巷9號3樓車籍地址，竟仍以寄存送達
    之方式對異議人為送達，更顯然違反上揭送達之規定，故本
    院認為本件舉發機關對於異議人停車費用之催繳及舉發通知
    單之送達均不合法。而本件車輛又非在異議人之占有使用中
    ，異議人亦無法查知該車輛是否有在道路收費停車處所停車
    ，而有應繳費之情形。故本院認為舉發通知單上95年7月20
    日應到案日期之通知對於異議人未生效力。
  (四)末按處罰條例之處罰，受舉發違反道路交通管理事件之受處
    罰人，認為受舉發之違規行為應歸責他人者，應於舉發違反
    道路交通管理事件通知單應到案日期前，檢附相關證據及應
    歸責人相關證明文件，向處罰機關告知應歸責人，處罰機關
    應即另行通知應歸責人到案依法處理。逾期未依規定辦理者
    ，仍依本條例各該違反條款規定處罰，處罰條例第85條第1
    項定有明文。本件車輛並非於異議人占有使用中，亦非於異
    議人實力支配之下，其未繳停車費之違規即不可歸責於異議
    人，已如前述。本本件舉發通知單既未合法送達於異議人，
    即難謂異議人有未依規定，未於應到案期日前檢附相關證據
    及應歸責人相關證明文件，向處罰機關告知應歸責人之情事
    。故本院認為異議人已於舉發違反道路交通管理事件通知單
    應到案日期前，檢附相關證據及應歸責人相關證明文件，告
    知本件應歸責於他人之義務。自應由處罰機關另行通知應歸
    責人到案依法處理，而不應逕予處罰異議人。
六、綜上所述，異議人之異議為有理由，原處分之裁罰，於法尚
    有未合，應由本院裁定將原處分撤銷，並另為異議人不罰之
    諭知，以資適法。至於異議人因前開車輛未在占有中，是否
    涉有停駛未依規定申請異動登記之違規行為，自應由原處分
    機關查明處理，附此敘明。
七、據上論結，應依道路交通管理處罰條例第87條第2項、道路
    交通案件處理辦法第20條前段，裁定如主文。
中　　華　　民　　國　　96　　年　　8 　　月　　27　　日
　　　　　　　　　　　　　交通法庭法　官　蔡直青
以上正本證明與原本無異。
如不服本裁定應於送達後5日內向本院提出抗告狀（應附繕本）
。
                                  書記官  劉鴻瑛
中　　華　　民　　國　　96　　年　　8 　　月　　28　　日
